【裁判字號】    98,上易,679
【裁判日期】    981215
【裁判案由】    傷害
【裁判全文】
臺灣高等法院臺南分院刑事判決         98年度上易字第679號
上  訴  人  臺灣臺南地方法院檢察署檢察官
被      告  乙○○
上列上訴人因被告傷害案件，不服臺灣臺南地方法院98年度易字
第621號中華民國98年6月19日第一審判決（起訴案號：臺灣臺南
地方法院檢察署98年度偵續字第32號），提起上訴，本院判決如
下：
    主  文
上訴駁回。
    理  由
一、檢察官公訴意旨略以：被告乙○○係住於告訴人戊○○之岳
    母王曾志敏樓下之鄰居，嗣於民國（下同）97年7月7日下午
    3時許，因王曾志敏住處之後陽台採光罩遭人毀損，疑係乙○○所為（毀損部分因王曾志敏撤回告訴，經檢察官另為不
    起訴處分），戊○○得知此事後，於97年7月9日下午5時許
    ，與其妻王莉莉及夏育笙（前名：甲○○）、丙○○等人，
    至臺南市○○路○段527巷29號4樓之2乙○○住處門外，質問
    乙○○，雙方遂起口角爭執，詎乙○○竟基於傷害他人身體
    之犯意，毆打戊○○，而與戊○○（另經原審法院判處拘役
    四十日）扭打互毆，造成戊○○受有下背扭挫傷等傷害，乙○○亦因此受有前胸、上背、前額鈍挫傷等傷害，因認被告
    乙○○涉犯刑法第277條第1項之傷害罪嫌。
二、關於證據能力之判斷：
  (一)按告訴人於刑事訴訟程序供述不利於被告之事實，究其實際
    ，仍屬證人之性質。是告訴人戊○○及證人夏育笙、丙○○
    於接受司法警察或檢察事務官詢問時所為之陳述，均屬被告
    以外之人於審判外之言詞陳述，既經被告明示不同意採為證
    據之意思，依刑事訴訟法第159條第1項之規定，應認為均不
    具證據能力。又參酌現行刑事訴訟法第166條之1第2項、第3
    項第6款，第166條之2之規定及行反詰問時，容許以陳述人
    先前不一致之陳述作為彈劾證據之法理，上開告訴人戊○○
    於警詢及檢察事務官詢問時之陳述，仍得以之作為彈劾證據
    ，用以彈劾其以證人身分於檢察官訊問及本院審理時所為證
    述之證明力（最高法院94年度台上字第6881號判決意旨參照
    ）。
  (二)又被告以外之人於偵查中向檢察官所為之陳述，除顯有不可
    信之情況者外，得為證據，刑事訴訟法第159條之1第2項同
    有明文，是證人即告訴人戊○○及證人夏育笙、丙○○等人
    於檢察官訊問時經具結後所為之證言，應認具有證據能力。
  (三)卷附丁○○醫院診斷證明書影本（附於警卷第8頁），核係
    該醫院之醫師，依據檢查診療告訴人戊○○之結果，應戊○○之要求而製作之文書。因具有個案性質，不能認為係刑事
    訴訟法第159條之4第2款所示之「業務上或通常業務過程所
    須製作之紀錄文書或證明文書」，而應認為係被告以外之人
    （醫師）於審判外就個案所為之書面陳述，既經被告明示不
    同意採為證據之意思，依刑事訴訟法第159條第1項之規定，
    亦應認為不具證據能力。
  (四)上述列舉以外之供述證據，或經檢察官及被告一致同意採為
    證據，或未經被告及檢察官於本件言詞辯論終結前聲明異議
    ，且無事實顯示係公務員因違法蒐證所取得之證據，本院審
    酌該等供述證據作成時之情況，亦認為適於作為證據，且與
    本案事實有相當之關聯性，依刑事訴訟法第159條之5第1、2
    項之規定，應認為均有證據能力。
三、按犯罪事實應以證據認定之，無證據不得認定其犯罪事實；
    又不能證明被告犯罪，應諭知無罪之判決，刑事訴訟法第15
    4條第2項、第301條第1項分別定有明文。次按檢察官就被告
    犯罪事實，應負舉證責任，並指出證明之方法，刑事訴訟法
    第161條第1項定有明文。是檢察官對於起訴之犯罪事實，應
    負提出證據及說服之實質舉證責任。倘其所提出之證據，不
    足為被告有罪之積極證明，或其指出證明之方法，無從說服
    法院以形成被告有罪之心證，基於無罪推定之原則，自應為
    被告無罪判決之諭知（最高法院95年度台上字第369號判決
    意旨參照）。再按認定犯罪事實所憑之證據，雖不以直接證
    據為限，間接證據亦包括在內，然而無論直接或間接證據，
    其為訴訟上之證明，均須達於通常一般之人均不致於有所懷
    疑，而得確信其為真實之程度，始得據為有罪之認定，若其
    關於被告是否犯罪之證明未達此程度，而有合理性懷疑之存
    在，致使無從形成有罪之確定，根據「罪證有疑，利於被告
    」之證據法則，即不得遽為不利被告之認定（最高法院76年
    臺上字第4968號判例意旨參照）。
四、本件公訴人認被告涉有上開傷害犯行，無非係以：(一)被告乙○○於偵查中供承因細故與告訴人戊○○發生口角爭執、(二)
    告訴人戊○○於警詢及偵查中之指訴、(三)證人夏育笙與丙○○於警詢及偵查中之證言、(四)告訴人戊○○提出之丁○○醫
    院診斷證明書一紙及(五)被告提出之行政院國軍退除役官兵輔
    導委員會永康榮民醫院診斷證明書一紙等事證，為其論據。
五、訊據被告乙○○固坦承有與其住處大樓樓上之鄰居（即告訴
    人戊○○之岳家），因潑水及樓上住戶採光罩一事產生糾紛
    ，惟否認有公訴人所稱之傷害戊○○行為，辯稱：案發當天
    17時許，我與大嫂張玲珍一出電梯口，看到告訴人戊○○偕
    同6、7人，問明我就是乙○○後即出手毆打我成傷，我並沒
    有出手毆打戊○○等語。
六、經查：
  (一)按告訴人之告訴，係以使被告受刑事訴追為目的，是其陳述
    是否與事實相符，仍應調查其他證據以資審認（最高法院52
    年臺上字第1300號判例意旨參照）。是自難僅以告訴人單一
    指訴，遽為被告有罪之認定。本件卷附丁○○醫院診斷證明
    書係就診醫師訴訟外就特定個案所為之書面陳述，應無證據
    能力，已如前述，故告訴人戊○○於97年7月9日或10日是否
    確實受有起訴書所述「下背扭挫傷」之傷害，即僅有告訴人
    片面指訴為憑，如此即難遽認告訴人的確受有起訴書所載「
    下背扭挫傷」之傷害。
  (二)告訴人戊○○先於警詢時證稱：乙○○還手是用手搥打我胸
    部，並用腳踢我等語。繼於檢察事務官訊問時證陳：我走過
    去，他就剝掉我眼鏡，我們就互毆，他有用拳打我左臉，我
    被他推後背就撞到電梯等語（告訴人於警詢及檢察官詢問時
    之陳述，係充為其於偵審中經具結後所為陳述之彈劾證據）
    。又於偵查時則證述：乙○○除了打我臉部外，還用拳頭打
    我後背等語。於本院審理時陳稱：我們二人扭打在一起，因
    為空間狹小，被告打到我臉部、腹部、背部都有等語。足認
    告訴人就被告攻擊之方式與部位，歷次供述均有出入，已難
    遽信。且依上開供述內容可知，告訴人所供稱遭被告「腳踢
    」、毆打「胸部」、「用拳打左臉」乃至於「扭打在一起」
    之傷害過程，依一般生活經驗常情，尚不足以造成起訴書所
    載下背扭挫傷之傷害，故告訴人上開不利於被告之指訴是否
    真實，容有懷疑，自不足採為對被告不利之認定依據。再者
    ，告訴人雖於檢察官偵查時改稱被告「還用拳頭打我後背」
    ，並於本院審理時證述後背的傷可能是「扭打時撞到樓梯」
    ，然被告亦於本院審理時陳明：我下背挫傷如何造成的我也
    不清楚，故縱使告訴人片面指稱受有前揭下背扭挫傷與事實
    相符，亦難確認係被告之傷害行為所造成。
  (三)次查，證人夏育笙及丙○○雖檢察官訊問時，一致具結證述
    ：見到被告與告訴人扭打在一起，用拳頭打來打去等語，並
    於本院審理時一致證稱：看到被告與告訴人抱在一起互毆，
    我們二人將他們拉開等語。然證人夏育笙及丙○○於本院審
    理時，除一致證述事發當時，被告與告訴人是面對面抱在一
    起等語之外，證人丙○○並陳述：「沒有見到被告有打告訴
    人背部之行為」，證人夏育笙則證稱：「打什麼部位沒有辦
    法注意那麼多」等語，顯見該等證人未能佐證告訴人所指被
    告有毆打告訴人下背部或手推告訴人致撞及電梯或樓梯之事
    實。況證人夏育笙及丙○○雖目睹被告與告訴人之間曾有相
    互攻擊之互毆舉動，但該等證人見到互毆過程時，被告與告
    訴人已然「面對面抱在一起」，其等立刻將被告與告訴人拉
    開。衡諸常情，此等目擊抱在一起並即將之拉開之過程中，
    被告縱有攻擊行為，亦無造成起訴書所載下背扭挫傷之可能
    。故證人夏育笙與丙○○證述之互毆內容，亦無足以確認告
    訴人受有前述傷害。
  (四)末查，公訴人雖於原審審理時增列被告乙○○於97年7月11
    日之警局報案資料即臺南市警察局第五分局實踐派出所民眾
    言詞告訴紀錄表作為證據，證明告訴人係於案發（97年7月9
    日）隔天即7月10日前往丁○○醫院驗傷，惟本案爭點應係
    告訴人所受之下背扭挫傷是否為被告出手毆打所造成，而上
    開報案資料僅係被告向警察機關告訴案發經過的事實，對於
    告訴人所受之下背扭挫傷過程均未提及，自不得以此作為不
    利於被告認定之證明。
七、綜上所述，本件依公訴人提出之證據，非但不能證明告訴人
    的確受有「下背扭挫傷」之傷害，亦未能證明被告實施使告
    訴人受有前揭傷害之攻擊行為。顯未達於使法院確信起訴之
    犯罪事實為真實之程度，而形成被告必然有罪之心證，基於
    首開說明及無罪推定之原則，即應為被告無罪判決之諭知。
八、從而，原審未依檢察官聲請傳喚證人戊○○、夏育笙及丙○○，亦未於判決說明未予傳喚之理由，程序上固有未洽，但
    依公訴人提出之上揭證據之證明力，就被告傷害之犯行顯未
    達於確信起訴之犯罪事實為真實之程度，而形成被告有罪之
    心證，因而為被告無罪判決之諭知，核無不合。檢察官循告
    訴人之聲請徒以上開事實業據告訴人指述明確且與在場證人
    夏育笙、丙○○證述情節相符，而認原判決認事用法尚有違
    誤云云，依前開說明，為無理由，應予駁回。
據上論結，應依刑事訴訟法第368條，判決如主文。
本案經檢察官蘇南桓到庭執行職務。
中    華    民    國    98    年    12    月    15    日
                  刑事第二庭    審判長法  官    葉居正
                                      法  官    陳春長
                                      法  官    陳欽賢
以上正本證明與原本無異。
不得上訴。
                                      書記官    李良倩
中    華    民    國    98    年    12    月    16    日


司法院資訊處製作；財團法人民間司法改革基金會備份。
